【裁判字號】    85,台上,3610
【裁判日期】    850725
【裁判案由】    違反銀行法
【裁判全文】
最高法院刑事判決                              八十五年度台上字第三六一○號
    上  訴  人  台灣高等法院高雄分院檢察署檢察官
    被      告  丙○○  男    .
                乙○○  男    .
                甲○○  男    .
                丁○○  男    .
                        籍
    共      同
    選任辯護人  陳瓊讚律師
                蔡祥銘律師
右上訴人因被告等違反銀行法案件，不服台灣高等法院高雄分院中華民國八十四年九
月五日第二審判決（八十四年度上訴字第一三九三號，起訴案號：台灣高雄地方法院
檢察署八十三年度偵字第一八九七一、二○九五五號），提起上訴，本院判決如左：
    主  文
原判決撤銷，發回台灣高等法院高雄分院。
    理  由
本件原判決認定被告丙○○係高雄市○○區○○路三九二號十樓之一穩健顧問有限公
司（下稱穩健公司）負責人，被告甲○○、丁○○分任總經理、經理（八十三年三月
間加入為股東），嗣後丙○○、甲○○退股，由被告乙○○接任負責人，仍由丁○○
任經理，該公司係於民國八十二年八月核准設立，登記營業項目為：(一)不動產投資計
劃分析診斷顧問業務。(二)提供不動產買賣資訊顧問業務。(三)財務管理分析之諮詢診斷
顧問業務，並無招攬民間互助會之業務。竟自八十二年八月間起，擅自以該公司名義
招攬民間互助會，成立「穩健互助會」，邀集不特定大眾參與互助會，於入會時簽訂
「穩健互助會契約書」，其方式為每十八人至二十人為一組，每月會金為新台幣（下
同）一萬元，並由穩健公司為會首，其後變更民間互助會之會首制，該公司不為會首
，亦非會員，僅負責投標、開標、收取及發放會款事宜。開標時以所投標單利息最高
者得標，底標一千元，開標後三日內，未得標之會員將會金扣除得標利息金額後，自
行將會款交付公司或劃撥至穩健公司開設之郵局00000000帳號，再由公司轉
付得標之會員，得標會員如未交付死會會款支票，則需繳納二千元至四千元之保證金
。而公司於會員加入「穩健互助會」時，向會員收取服務費三千元，經營登記範圍外
之業務。另該公司為擴大招募會員，另設所謂「穩健事業獎銜制度表」之多層次傳銷
，其方式詳如原判決附表(二)所載，嗣因該制度複雜，改為凡出資十萬元者，加入為股
東，股東每月要介紹至少五人加入為會員，股東除可享分紅外，另對所介紹加入為會
員繳納之服務費三千元中可抽取佣金七百五十元，會員介紹他人入會時，除該會員可
抽取佣金七百五十元外，該股東亦可抽取七百五十元，若股東兼介紹人即可抽取一千
五百元。至八十三年二、三月間丙○○、甲○○退股，由乙○○任負責人，並於同年
五月間停止穩健公司業務，另在高雄市○○○路三十五之二號二樓成立穩健企業行，
仍由乙○○、丁○○分任負責人、經理，並承受穩健公司之互助會業務，迄同年九月
間止，計招募會員約一千五百餘人，組成八十組互助會，每月收取之款約一千五百萬
元。違反多層次傳銷，其參加人取得佣金，主要係基於介紹他人加入，而非基於其勞
務之合理市價，不得為之之規定。嗣於同年九月二十六日上午為法務部調查局高雄市
調查處查獲，扣押丙○○所有供犯罪所用如原判決附表(一)所示之物等情，並以被告不
違反銀行法第一百二十五條第二項之罪。因而撤銷第一審不當之判決，改判依牽連犯
關係論處被告等違反公平交易法罪刑，固非無見。
惟查：(一)銀行法第二十九條第一項所規定除法律另有規定外，非銀行不得經營收受存
款等業務，如有違反此項規定，即係觸犯同法第一百二十五條之罪。而以借款、收受
投資、使加入為股東或其他名義，向多數人或不特定之人收受款項或吸收資金，而約
定或給付與本金顯不相當之紅利利息、股息或其他報酬者，以收受存款論，同法第二
十九條之一定有明文。本件公訴意旨指被告等以成立互助會名義，邀集不特定人為股
東或會員，加入股東者，每股應繳股金十萬元，除可享分紅外，並可對介紹加入為會
員所交之入會金三千元中抽取七百五十元；而加入為會員者，再介紹他人為會員，亦
可抽取同額之佣金等情，另依告發人王添富供證：「股東可分紅，並有階梯式獎金，
保證一年到期至少可分紅十二萬元」等語（見八十三年度聲字第三八六二號卷第三頁
），如果屬實，則被告等此部分行為，是否與前述「以收受存款論」之情形相當，非
無詳加審究之必要。原審未詳加調查被告等給付股東紅利之情形，亦未說明被告等所
為與「以收受存款論」不相當之理由，遽以被告等從事招攬民間互助會，未涉收受存
款之行為，認不成立銀行法第一百二十五條之罪，難謂無應於審判期日調查之證據未
予調查及判決理由不備之違法。(二)刑法上之共同正犯，以有犯意之聯絡與行為之分擔
為要件。原判決論處被告甲○○、丁○○共同違反公平交易法罪刑，但其判決內對於
甲○○、丁○○僅分任隱健公司之總經理、經理之職，與公司負責人即被告丙○○、
乙○○二人，就經營登記營業項目範圍外之招攬民間互助會，邀集不特定人加入股東
或會員而收受款項等情，究竟事前如何謀議，實施時如何分擔何種行為，並未於事實
欄內明白認定，詳加記載，已不足為適用法律之依據，理由內亦未說明論上訴人等為
共同正犯所憑之證據，尤嫌理由不備。上訴意旨指摘原判決不當，非無理由，應認有
發回更審之原因。又原判決所認定被告等觸犯公司法第十五條第三項、公平交易法第
三十五條之罪，雖屬不得上訴於第三審法院之案件，但基於審判不可分之原則，併予
發回，附此明。
據上論結，應依刑事訴訟法第三百九十七條、第四百零一條，判決如主文。
中      華      民      國    八十五    年      七      月    二十五    日
                              最高法院刑事第三庭
                                  審判長法官  蔡  詩  文
                                        法官  莊  登  照
                                        法官  鄭  三  源
                                        法官  洪  明  輝
                                        法官  蔡  清  遊
      右正本證明與原本無異
                                              書  記  官
中      華      民      國    八十五    年      八      月      一      日
                                                                        Ｅ


司法院資訊處製作；財團法人民間司法改革基金會備份。
